【裁判字號】    96,交聲,1604
【裁判日期】    970331
【裁判案由】    違反道路交通管理處罰條例聲明異議
【裁判全文】
臺灣士林地方法院交通事件裁定        96年度交聲字第1604號
原處分機關  臺北市政府警察局
異  議  人
即受處分人  甲○○
上列異議人即受處分人因違反道路交通管理處罰條例案件，對於
臺北市政府警察局民國96年11月19日北市警交裁計字第96111900
07號裁決聲明異議，本院裁定如下：
    主  文
原處分撤銷。
甲○○計程車駕駛人，在執業期中，犯恐嚇取財罪，經法院判處
罪刑確定，廢止其執業登記，並吊銷其駕駛執照。
    理  由
一、按民國88年4 月21日公布、同年7 月1 日施行之道路交通管
    理處罰條例第37條第2 項規定，營業小客車駕駛人，在執業
    期中，犯恐嚇取財罪，經判決罪刑確定者，吊銷其營業小客
    車執業登記證及駕駛執照。查該條例第37條第2 項規定，於
    90年1 月17日修正為營業小客車駕駛人，在執業期中，犯恐
    嚇取財罪，經第一審法院判決有罪或依檢肅流氓條例裁定交
    付感訓處分後，吊扣其營業小客車執業登記證。其經法院判
    處罪刑或交付感訓處分確定者，吊銷其營業小客車執業登記
    證及駕駛執照。另於94年12月28日修正如下：計程車駕駛人
    ，在執業期中，犯恐嚇取財罪，經第一審法院判決有罪或依
    檢肅流氓條例裁定交付感訓處分後，吊扣其執業登記證。其
    經法院判處罪刑或交付感訓處分確定者，廢止其執業登記，
    並吊銷其駕駛執照，該規定經行政院於95年6 月23日以院臺
    交字第0950087685號令發布於95年7 月1 日施行。
二、原處分意旨略以：異議人即受處分人甲○○，於84年3 月7
    日起即領有臺北市政府警察局核發之執業登記證，88年3 月
    間，因犯恐嚇取財罪，經臺灣桃園地方法院以88年度訴字第
    562 號判處有期徒刑7 月，異議人於88年3 月間犯案時係執
    業期中應屬無誤，爰依道路交通管理處罰條例第37條第2 項
    規定，廢止其執業登記（證號：A13008）。
三、異議意旨略以：伊每年均依規定前往臺北市政府警察局交通
    警察大隊辦理執業登記，惟89年迄今，扣除本次遭查獲不算
    ，已登記6 次，登記人員從未告知伊有前科不符登記，卻仍
    過關讓伊繼續執業，伊應為信賴利益所保護。又伊所犯之罪
    係89年間所犯，迄今已近7 年，難道當年一時的疏忽，卻必
    須承擔無止盡的失業代價，請參考行政罰法5 年權利失效之
    精神，撤銷原處分，據此聲明異議云云。
四、經查：
  (一)異議人即受處分人甲○○於84年3 月7 日起即領有臺北市政
    府警察局核發之執業登記證，並於每年規定期限內按期查驗
    換發，此有異議人之臺北市營業小客車駕駛人執業登記證申
    請書影本1 紙附卷可稽。又異議人於88年3 月間，因違反槍
    砲彈藥刀械管制條例及恐嚇取財罪，經臺灣桃園地方法院以
    88年度訴字第562 號判決應執行有期徒刑1 年2 月，嗣經上
    訴，分別為臺灣高等法院以88年度上訴字第2962號及最高法
    院以89年度臺上字第202 號駁回上訴，於89年1 月13日確定
    等情，此有臺北市政府警察局聲明異議案件移送書及臺灣高
    等法院被告前案紀錄表1 份在卷足憑，是異議人於88年3 月
    間犯案時係執業期中應屬無誤。
  (二)異議人辯以：伊每年均依規定前往臺北市政府警察局交通警
    察大隊辦理執業登記，惟89年迄今，已登記6 次，登記人員
    從未告知伊有前科不符登記，卻仍過關讓伊繼續執業，伊應
    為信賴利益所保護云云。按行政程序法第119 條規定，受益
    人有下列各款情形之一者，其信賴不值得保護︰一、以詐欺
    、脅迫或賄賂方法，使行政機關作成行政處分者。二、對重
    要事項提供不正確資料或為不完全陳述，致使行政機關依該
    資料或陳述而作成行政處分者。三、明知行政處分違法或因
    重大過失而不知者。查異議人於90年11月15日前往換證時，
    於換證當日尚有簽具1 份切結書，切結內容第3 段明載「本
    人經閱上述通告後，切結絕無於執業期間（執業登記證有效
    期間）違反前述之規定（按即道路交通管理處罰條例第37條
    第2 項、第3 項規定），曾經法院審理後已起訴未確定判決
    ，或已經判決罪刑（含緩刑及易科罰金）確定之情形，以上
    如有不實，所衍生之後果，責任本人自負」，此有異議人90
    年11月15日簽名之切結書1 份附卷可按。查異議人所犯前述
    恐嚇取財罪，於89年1 月13日確定在案，是異議人於簽具切
    結書之90年11月15日，早已知曉其受恐嚇取財罪之判決罪刑
    確定等情，異議人於申領換發計程車執業登記證之期日，對
    此重要事項提供不正確資料或為不完全陳述，致使行政機關
    依該資料或陳述而作成行政處分，依行政程序法第119 條第
    2 款規定，其信賴利益即不值得保護。
  (三)異議人又辯以：難道當年一時的疏忽，卻必須承擔無止盡的
    失業代價，請參考行政罰法權利失效之精神，撤銷原處分云
    云，查行政罰法第27條第1 項、第2 項明文規定：「行政罰
    之裁處權，因3 年期間之經過而消滅。前項期間，自違反行
    政法上義務之行為終了時起算。但行為之結果發生在後者，
    自該結果發生時起算。」，此規定固然明白揭櫫行政罰裁處
    之時效期間為3 年，惟行政罰法第45條第1 項、第2 項亦明
    白規定：「本法施行前違反行政法上義務之行為應受處罰而
    未經裁處，於本法施行後裁處者，除第15條、第16條、第18
    條第2 項、第20條及第22條規定外，均適用之。前項行政罰
    之裁處權時效，自本法施行之日起算」，其立法理由第3 點
    更明揭：「本法施行前違反行政法上義務之行為應受處罰而
    未經裁處者，於本法施行後裁處時，其裁處權時效，除非個
    別行政法律另有規定，依其規定外，均自本法施行之日起算
    。至於有關時效期間之規定，自仍適用本法」，此外，參以
    94年8 月8 日行政院院台規字第0940020908號函訂定發布之
    行政機關因應行政罰法施行應注意之法制事項第10點規定：
    「本法施行後，第27第1 項所定行政罰之裁處權因3 年期間
    而消滅；本法施行前，違反行政法上義務之行為應受處罰而
    未經裁處，於本法施行後裁處者，上開第27條第1 項所定裁
    處權時效之計算，應注意依本法第45條第2 項規定辦理」，
    查道路交通管理處罰條例就裁處權時效並無特別規定，是以
    有關道路交通管理處罰條例案件之裁處權時效，悉依行政罰
    法第45條第2 項之規定辦理，查行政罰法業已於95年2 月5
    日生效施行，本件臺北市政府警察局北市警交裁計字第9611
    190007號違反道路交通管理事件裁決書裁決日期為96年11月
    19日，其尚於95年2 月5 日起算3 年之有效裁處權期間內，
    是以，異議人質以本件已超過行政罰法第27條第1 項規定之
    3 年裁處權時效期間，委不足採。
五、又查，行政罰法業已於95年2 月5 日生效施行，查該法第4
    條及第5 條規定，違反行政法上義務之處罰，以行為時之法
    律或自治條例有明文規定者為限。行為後法律或自治條例有
    變更者，適用行政機關最初裁處時之法律或自治條例。但裁
    處前之法律或自治條例有利於受處罰者，適用最有利於受處
    罰者之規定。按88年4 月21日公布、同年7 月1 日施行之道
    路交通管理處罰條例第37條第2 項規定，營業小客車駕駛人
    ，在執業期中，犯恐嚇取財罪，經判決罪刑確定者，吊銷其
    營業小客車執業登記證及駕駛執照。查該條例第37條第2 項
    規定，於90年1 月17日修正為營業小客車駕駛人，在執業期
    中，犯恐嚇取財罪，經第一審法院判決有罪或依檢肅流氓條
    例裁定交付感訓處分後，吊扣其營業小客車執業登記證。其
    經法院判處罪刑或交付感訓處分確定者，吊銷其營業小客車
    執業登記證及駕駛執照。另於94年12月28日修正如下：計程
    車駕駛人，在執業期中，犯恐嚇取財罪，經第一審法院判決
    有罪或依檢肅流氓條例裁定交付感訓處分後，吊扣其執業登
    記證。其經法院判處罪刑或交付感訓處分確定者，廢止其執
    業登記，並吊銷其駕駛執照，該規定經行政院於95年6 月23
    日以院臺交字第0950087685號令發布於95年7 月1 日施行，
    此有道路交通管理處罰條例法規沿革表1 份附卷可按。本件
    異議人判處罪刑確定之時間點為89年1 月13日，行政機關最
    初裁處時之時間點為96年11月19日，是以本院審認適用本件
    之處罰條文係以最有利於受處罰者之規定為依據，經比較新
    舊法之結果，其修正條文規定僅係用語之修正，並無有利不
    利之情形，自應適用行政機關最初裁處時即95年7 月1 日施
    行之條文，併此指明。
六、再依道路交通管理處罰條例第89條規定，法院受理有關交通
    事件，準用刑事訴訟法之規定，且依刑事訴訟法第370 條前
    段規定：「由被告上訴或為被告利益而上訴者，第二審法院
    不得諭知較重於原審判決之刑」，即所謂「不利益變更禁止
    原則」，惟該原則僅限於原判決適用法條並無不當時始有其
    適用，苟原判決有適用法條不當之情形時，第二審法院即得
    撤銷原判決，另為適法之判決而諭知較重原審之刑，此參諸
    刑事訴訟法第370 條後段自明。再依道路交通案件處理辦法
    第20條規定：「交通法庭認為聲明異議有理由或聲明異議雖
    無理由，而原處分不當或違法者，應以裁定將原處分經聲明
    異議部分撤銷，並自為裁定。」觀之，足徵原裁決機關之處
    分如有不當或違法時，交通法庭自應撤銷原處分，另為適法
    之裁定。本件異議人於執業期中犯刑法第346 條第1 項恐嚇
    取財罪經桃園地方法院判決有期徒刑7 月確定之違規事實明
    確，原處分機關以異議人前開違規事實，依道路交通管理處
    罰條例第37條第2 項之規定，裁處異議人廢止營業登記（證
    號：A013008） ，於法雖無不合，然原處分漏未依同條例同
    條項規定，吊銷其駕駛執照，則有違誤之處，從而異議人之
    異議雖無理由，然原處分既有前開瑕疵可指，自應由本院依
    道路交通案件處理辦法第20條前段之規定撤銷原處分，並依
    法自為裁定如主文第2 項所示。
據上論斷，應依道路交通案件處理辦法第20條，裁定如主文。
中    華    民    國    97    年    3     月    31    日
                  交通法庭法  官    黃潔茹
以上正本證明與原本無異。
如不服本裁定應於送達後5 日內向本院提出抗告狀。
                          書記官    柳瑞宗
中    華    民    國    97    年    3     月    31    日


司法院資訊處製作；財團法人民間司法改革基金會備份。
